臺灣板橋地方法院刑事判決　　　　　　　　　　　　　九十三年度訴字第一二三號
　　公　訴　人　臺灣板橋地方法院檢察署檢察官
　　被　　　告　戊○○
　　選任辯護人　王東山律師
　　　　　　　　林孝甄律師
　　　　　　　　李美寬律師
右列被告因殺人未遂案件，經檢察官提起公訴（九十二年度偵字第二００七九號），
本院判決如左：
    主  文
戊○○殺人未遂，處有期徒刑貳年。緩刑肆年。
    事  實
一、戊○○係址設臺北縣三重市○○街三之三號東榮電線電纜有限公司（下稱東榮公
    司）負責人丁○○之胞兄。民國九十二年六月三日下午二時三十分許，因公司司
    機請假，人手不足，丁○○乃在上址一樓辦公室內大聲咆哮，並質問戊○○「為
    何不幫忙」，但引起其父親丙○○不滿而高聲斥責，當時正在二樓夾層整理帳務
    之戊○○聞聲下樓，與丁○○因上開人手調度問題發生口角爭執，雙方進而拉扯
    互毆，經其父親丙○○勸阻拉開後，詎身材弱小之戊○○不滿遭高壯之丁○○咆
    哮、使喚並遭其毆打，而懷恨在心，預見持刀刺殺人之胸、腹部要害，足以發生
    死亡之結果，仍無懼於生死亡之結果，即返回該址二樓夾層拿取全長十五公分、
    刀刃約一半長，刀尖有稍微幅度之銳利水果刀一把，立即持刀下樓前往一樓丁○○之辦公室內，此際其二人之母親乙○○○見狀趨前攔阻，不及將戊○○手拿之
    水果刀搶下（乙○○○之右手中指在拉扯中遭該刀劃傷流血；惟乙○○○所受傷
    害部分未據告訴），戊○○竟趁丁○○正忙於公司事務之際，朝丁○○之左胸部
    刺下一刀，致丁○○受有左側胸壁（或左腰部、左側下胸部）之穿刺傷並橫隔膜
    破裂、大網膜裂傷及腹內出血等傷害，當戊○○著手刺殺丁○○時，因聽到乙○○○喊叫「流血了」，戊○○乃因己意中止其刺殺行為，並與在場之人共同囑託
    東榮公司會計王淑珠以電話聯絡救護車迅將丁○○緊急送醫而防止丁○○死亡結
    果之發生，而戊○○行兇後，當日下午即將前開水果刀丟棄於臺北縣三重市忠孝
    橋下之淡水河。嗣經警據報而查獲上情。
二、案經丁○○訴由臺北縣警察局三重分局報請臺灣板橋地方法院檢察署檢察官偵查
    起訴。
    理  由
一、訊據被告戊○○固不否認於右開時、地，與告訴人丁○○發生衝突後，持水果刀
    一把傷害告訴人等事實，惟矢口否認有何殺人之犯行，辯稱：其無殺人之犯意，
    當時告訴人手持鋁棒向伊攻擊，所以伊是基於本能的防衛而劃傷告訴人云云。辯
    護人則為被告辯護稱：被告與告訴人從小到大都與父母同住，且一同經營家族企
    業，三代同堂，豈會因公司調度問題口角而起殺害親弟弟之故意，況且被告所持
    水果刀之刀柄、刀身各七公分，告訴人受傷位置並無傷及重要器官，且當其母親
    發現告訴人受傷流血後，被告即停止動作，並喊叫救護車，倘被告真有置告訴人
    於死之故意，豈會持該短小之水果刀，且僅刺一刀，並幫告訴人叫救護車；被告
    誤觸法網，內心懊悔，絕不再犯，且取得告訴人、父母親之原諒，告訴人亦表示
    不追究，並撤回告訴，被告應受不受理判決之諭知云云。惟查：
（一）按被告以外之人於審判外之言詞或書面陳述，除法律有規定者外，不得作為證
      據；被告以外之人於偵查中向檢察官所為之陳述，除顯有不可信之情況者外，
      及被告以外之人於檢察事務官、司法警察官或司法警察調查中所為之陳述，與
      審判中不符時，其先前之陳述具有較可信之特別情況，且為證明犯罪事實存否
      所必要者，均得為證據。又除顯有不可信之情況外，從事業務之人於業務上或
      通常業務過程所須製作之紀錄文書、證明文書，亦得為證據。刑事訴訟法第一
      百五十九條第一項、第一百五十九條之一第二項、第一百五十九條之三、第一
      百五十九之四分別定有明文。查告訴人丁○○於警詢時及偵查中指述，雖屬審
      判外之言詞陳述，然告訴人於偵查中向檢察官所為之指述，被告及辯護人並未
      具體指出有何顯不可信之情況，依上開說明自得為證據。又徵之公訴人於審理
      中詰問告訴人何以其於警詢時之陳述與審理中不符，並質問告訴人一般人之記
      憶是時間遠或近較為真確，告訴人答稱當然時間近者較為真確等語，足認公訴
      人已有主張並釋明告訴人警詢時之陳述具有較可信之情形，且本院認為告訴人
      警詢之指述係證明本案犯罪事實存否所必要者，依法告訴人於警詢時之指述亦
      得為證據。另偵查卷附長庚紀念醫院九十二年六月七日診斷證明書〔乙種〕、
      同年月二十五日診斷證明書（甲種），固係被告以外之人於審判外之書面陳述
      ，然上開診斷證明書係長庚紀念醫院從事醫療業務之醫師於診斷告訴人丁○○
      之傷勢後，所製作之證明文書，依上開刑事訴訟法第一五十九條之四第二款規
      定，上開診斷證明書自得為證據。是辯護人於準備程序中為被告辯護稱：告訴
      人於警詢、偵查中所言係審判外陳述，及上開診斷證明書係傳聞證據，均無證
      據能力一節，並非足採。至證人即被告、告訴人之母親乙○○○於偵查中之陳
      述，核屬審判外之陳述，且證人乙○○○依法並無不得令其具結之情形（參刑
      事訴訟法第一百八十六條第一項），復未經具結（參九十二年度偵字第二００
      七九號卷第八、第九頁之偵查筆錄），則依刑事訴訟法第一百五十九條第一項
      、第一百五十八條之三規定，證人乙○○○於偵查中之陳述並不得作為證據，
      合先敘明。
（二）右開犯罪事實，迭據告訴人丁○○於警詢時指稱：案發時伊父母親因公司業務
      正在吵架，伊聽到後趕到客廳制止父母親，但被告也趕到客廳與伊爭吵，言明
      要怎樣都沒關係，後來伊獨自走回辦公室，被告隨後跟來雙方發生扭打，經伊
      父親制止後，雙方分開，被告心有不甘立即返回其辦公室即二樓夾層持刀找伊
      報復，經伊母親勸阻不聽，被告持刀猛刺伊左側胸腔，欲置伊於死，在勸阻過
      程中伊母親亦有受傷，事後被告即離開現場並藏匿兇器等語（見九十二年度核
      退字第八三三０號偵查卷第十四頁）。告訴人於偵查中亦指述：九十二年六月
      三日下午二時三十分許，伊在東榮公司工作，因人手調度問題，伊父親不高興
      ，破口大罵，被告在樓上聽到後就衝下來與伊爭吵且拉扯，之後被告突然上樓
      ，不久下樓到伊一樓的辦公室刺伊；被告拿刀要進伊辦公室時，伊母親有看到
      並要攔阻搶刀，她的手因而受傷；我們一開始爭執拉扯時都是徒手，後來被告
      持刀到伊辦公室，伊還在忙根本不知道被告有拿刀，伊來不及反應就被刺到了
      ，刺到後才知道被告有拿刀等語（見前開核退卷第二十四、第二十五頁）屬實
      。且告訴人於審理中亦結證稱：當時是因公司送貨調度發生問題，伊與被告發
      生口角後雙方有打架，但伊沒有拿棍子，伊是在一樓被水果刀刺傷一次，而法
      官開庭時所勘驗的傷口是伊手術後的傷痕，案發時所受傷勢就如同診斷證明書
      之記載，但伊不清楚當時刀子刺進去多深等語詳確。觀之告訴人上開指述被告
      與伊拉扯互毆後上樓持刀後再下樓向伊刺殺等情節，核與證人即被告、告訴人
      之父親丙○○於警詢時證述當時吃飯完畢伊在屋內吃水果，他們二兄弟（即被
      告、告訴人）因公司送貨缺人發生口角，其間並發生拉扯扭打，伊與乙○○○
      將二人拉開，其二人又因口角再次扭打成堆，嗣被告因個子較小即前往持刀再
      度前來並殺傷告訴人等語；及證人乙○○○於審理中證述：被告與告訴人因缺
      人手送貨發生口角後，其二人有打架，其間告訴人並沒有拿棍子打被告，告訴
      人當時是在一樓被刺傷的，兩兄弟拉扯時伊的右手中指受傷流血，有跟著告訴
      人去醫院等情大致相符。被告辯稱其與告訴拉扯互毆時，告訴人當時手持鋁棒
      向伊攻擊，所以伊是基於本能的防衛云云，核與告訴人及證人乙○○○審理中
      具結後證述告訴人與被告互毆時並未拿打棍棒之物毆打被告等情不合，顯係卸
      責之詞，不足採信。
（三）又告訴人受有左側胸壁（或左腰部、左側下胸部）穿刺傷並橫隔膜破裂、大網
      膜裂傷及腹內出血等傷害，有長庚紀念醫院九十二年六月七日診斷證明書〔乙
      種〕、同年月二十五日診斷證明書（甲種）各一紙附於偵查卷、財團法人長庚
      紀念醫院（林口）分院九十三年三月十五日（九三）長庚院法字第０二一二號
      函暨告訴人病歷資料一份在卷可稽，且經本院當庭勘驗告訴人腹部受有從肚子
      心窩底下至肚臍上方約二十公分長的傷口之情屬實，並記明筆錄附卷足憑。上
      開二紙診斷證明書雖各自記載告訴人受有「左側胸壁穿刺傷併橫隔膜破裂及腹
      內出血」、「左腰部穿刺傷併橫隔膜破裂及大網膜裂傷」等傷害，而此係因告
      訴人所受之穿刺傷由胸腔穿破橫膈膜進入腹腔，並由於穿刺傷位置是在胸腔、
      腹腔交界處，始造成上開診斷證明書敘述上之差異等情，業據上開長庚紀念醫
      院（林口）分院九十三年三月十五日（九三）長庚院法字第０二一二號函覆明
      確，暨該函文所附告訴人病歷資料一份在卷足憑，此並不影響告訴人因本件衝
      突受有左側胸壁或左腰部、左側下胸部之穿刺傷並橫隔膜破裂、大網膜裂傷及
      腹內出血等傷害之認定，併此敘明。
（四）關於被告行兇時究係與告訴人互毆後自行前往上址二樓夾層取刀，或係互毆過
      程中被告逕自其口袋中取刀，以及告訴人究係遭被告持刀「刺傷」或「劃傷」
      等節。對此，告訴人於警詢時及偵查中始終明確指述被告與伊扭打分開後，被
      告即返回二樓夾層持刀找伊報復，並持刀猛刺伊左側胸腔等情，且告訴人於九
      十二年六月二十五日之告訴狀亦記載相同情節無訛，嗣因告訴人與被告於九十
      二年十二月三十一日簽訂和解書，告訴人並於九十三年一月二日向臺灣板橋地
      方法院檢察署具狀撤回告訴，亦有該和解書、刑事撤回告訴狀在卷可稽，告訴
      人雖於審理中改稱案發時被告從發生口角到扭打都未離開一樓，伊沒有看到被
      告去拿刀子或離開現場，及當時被告刀子只是劃過伊的身體而已云云，顯與其
      於警詢、偵查中指述、所提告訴狀、刑事追加告訴狀中所載情節，及上開長庚
      醫院診斷證明書明載告訴人受有穿刺傷等情節，無一相符，顯不合事理，衡情
      應係雙方和解後迴護被告之詞，尚難輕信，是告訴人審理中此部分證述及被告
      所辯自其口袋取刀而將告訴人劃傷云云，均非足採。至於被告行兇時手持刀子
      之種類及被告刺殺告訴人之次數等節，告訴人雖於警詢時及偵查中指述案發當
      時「只閃過一眼」，伊「覺得」兇刀類似藍波刀、刀背有鋸齒的刀子，及被告
      是刺伊二刀等語；然告訴人既自陳其看見被告行兇所用刀子之時間極為短暫，
      且於審理中又稱被告是使用「水果刀」，並只刺一次等語，核與被告始終供述
      伊是使用「水果刀」等情相符；況且觀之告訴人之受傷情形並無鋸齒狀傷口之
      記載，而上開證斷證明書及病歷資料亦未顯示告訴人所受穿刺傷之次數，是被
      告供稱案發時係手持水果刀，及告訴人於審理中證述被告僅刺一刀（見本院審
      理筆錄第十一頁）等節，堪以採信，應認被告行兇時係手持「水果刀」，且刺
      向告訴一刀。俱徵被告確有於上開時地，在告訴人一樓之辦公室內趁告訴人正
      忙於自己事務而不注意之際，持水果刀刺向告訴人左側胸腔，致刀子穿破橫膈
      膜進入腹腔等身體要害部位之犯行，應可認定。
（五）查人身體胸、腹部係人體之重要部位，以利刃猛刺上開部位，或對該要害部位
      刺殺，失血過多，均極易致人於死之情，乃為週知之事實。又被告所持用以行
      兇之水果刀一把全長十五公分、刀刃約一半長，刀尖有稍微幅度等情，業據被
      告於審理中供明在卷，且徵之告訴人於案發當日至長庚醫院林口分院急診，經
      診斷為左側下胸部穿刺傷，穿透橫隔膜進入腹腔造成大網膜裂傷，依手術中所
      見之傷害，雖無傷及重要器官，且及時手術治療，但如未及時手術，則橫膈膜
      疝氣，可能進一步危及生命等情，亦有上開財團法人長庚紀念醫院（林口）分
      院九十三年三月十五日（九三）長庚院法字第０二一二號函可稽。足見該水果
      刀銳利無比，被告持以行兇，對該水果刀之殺傷力，當亦知之甚稔，被告竟仍
      持前開銳利無比之水果刀，趁著告訴人不注意之際刺向告訴人上開足以致命之
      部位，致告訴人受有前開傷害；如告訴人未及時接受手術治療，而造成橫膈膜
      疝氣，告訴人勢將有生命危險，則被告行為時當已預見於告訴人正忙於自己事
      務而不注意之際，竟手持刀刃銳利之水果刀刺向告訴人胸、腹部之要害，足致
      告訴人死亡，猶仍持刀朝告訴人上開要害部位刺殺，果告訴人之胸、腹部要害
      部位遭刺殺而致死亡結果，亦不違背被告之本意。雖告訴人因送醫急救而免一
      死，仍無解於被告殺人犯行之成立；甚且，被告當日與告訴人因公司司機人力
      調度問題，竟遭告訴人大聲咆哮並質問被告為何不幫忙，因而發生拉扯互毆之
      事實，除據被告供明在卷外，並據告訴人指證、證人丙○○、乙○○○結證明
      確，被告復因身材較告訴人弱小且遭高壯之告訴人毆打並受告訴人大聲咆哮、
      任意使喚，懷恨在心，因萌殺人之不確定犯意，顯與論理法則與常情無違。再
      者，被告手持銳利水果刀刺向告訴人胸、腹部，若非告訴人及時接受手術治療
      ，否則橫膈膜疝氣，將足以致命，俱如前述。是以反覆審究上開被告下手、經
      過情形及其犯案動機，與告訴人受傷部位、傷勢，相互參研，俱徵被告行兇當
      時有殺人之不確定故意。
綜上所述，被告主觀上有殺人之不確定故意，客觀上並已著手於殺人行為之實施，其
所辯無殺人犯意，及辯護人辯解：告訴人受傷位置並無傷及重要器官，倘被告真有置
告訴人於死之故意，豈會持該短小之水果刀，且僅刺一刀，並幫告訴人叫救護車云云
，顯係事後卸責之詞，不足採信。本案事證明確，被告犯行洵堪認定。
二、核被告戊○○所為，係犯刑法第二百七十一條第二項、第一項之殺人未遂罪。查
    被告已著手於殺人行為之實行後，聽見證人乙○○○喊叫「流血了」，而因己意
    中止殺人行為，嗣後並囑公司會計人員以電話聯絡救護車將告訴人送醫急救，防
    止告訴人死亡結果之發生，除據被告供明在卷，並據告訴人、證人乙○○○結證
    無訛，為中止（未遂）犯，自應依法減輕其刑。次查，本案之發生係被告與告訴
    人因公司人手調度發生口角爭執，被告當時下樓向其母親解釋未果而與告訴人發
    生拉扯互毆，被告遭到告訴人咆哮、使喚，復未能向其母親解釋原委，自覺受有
    委屈，且因身材弱小遭高壯之告訴人毆打，心有未甘，始上樓取刀後下樓向被告
    尋釁，進而持刀殺人，綜合本案發生之始末、告訴人陳明不願追究並具狀撤回告
    訴及已獲得渠等父母親之宥恕等情以觀，被告經依中止未遂規定予以減輕其刑，
    縱宣告法定低度刑期，猶嫌過重，在客觀上顯堪憫恕而足以引起一般之同情，爰
    依刑法第五十九條之規定遞減輕其刑。爰審酌被告與告訴人同為親兄弟，僅因東
    榮公司人力調度問題滋生爭端，竟不顧兄弟人倫而萌殺人之犯意，兼衡被告高職
    畢業之智識程度（參警詢偵訊筆錄教育程度欄之記載）、前無犯罪科刑紀錄之品
    行（有臺灣高等法院被告全國前案紀錄表可稽），被告犯罪之動機、目的、犯罪
    時所受告訴人之刺激、犯罪之手段、造成告訴人傷害之犯罪結果，及犯罪後之態
    度並於事發後與告訴人達成民事和解（有和解書可稽）等一切情狀，量處如主文
    所示之刑。末查被告前此未曾受有期徒刑以上刑之宣告，有前開臺灣高等法院被
    告全國前案紀錄表可按，因家族公司人力調度問題滋生爭端，致觸刑章，惡性不
    重，且與告訴人達成和解，並獲得告訴人及父母親之宥恕，經此科刑教訓，日後
    當知警惕而無再犯之虞，因認其所受上開刑之宣告，以暫不執行為適當，併予諭
    知緩刑四年，以啟自新。至被告行兇之水果刀一把，雖係供被告犯罪所用之物，
    惟未據扣案，且被告供承已將之丟棄於河中，堪認該水果刀業已滅失，無庸宣告
    沒收，應併敘明。
據上論斷，應依刑事訴訟法第二百九十九條第一項前段，刑法第二百七十一條第二項
、第一項、第二十七條、第五十九條、第七十四條第一款，判決如主文。
本案經檢察官甲○○到庭執行職務。
中　　　華　　　民　　　國　　九十三　　年　　　八　　　月　　　四　　　日
                                臺灣板橋地方法院刑事第七庭
                                    審判長法　官  鄭水銓
                                          法　官　陳福來
　　　                                    法  官  楊志雄
右正本證明與原本無異
如不服本判決應於送達後十日內向本院提出上訴狀
      　　　                              書記官  胡勤義
中　　　華　　　民　　　國　　九十三　　年　　　八　　　月　　　四　　　日
附錄本案論罪科刑法條全文：
刑法第二百七十一條第一項、第二項：
殺人者，處死刑、無期徒刑或十年以上有期徒刑。
前項之未遂犯罰之。
